ACORDAO-COMPLETO-2492769

ACÓRDÃO 2526/2022 ATA 14/2022 - PRIMEIRA CÂMARA

VISTOS, relatados e discutidos estes autos de tomada de contas especial instaurada pelo Fundo Nacional de Desenvolvimento da Educação (FNDE) , em razão de irregularidades na aplicação dos recursos repassados ao município Mairinque/SP no âmbito do Programa Nacional de Alimentação Escolar (PNAE) , no exercício de 2014.
ACORDAM os ministros do Tribunal de Contas da União, reunidos em sessão da 1ª Câmara, ante as razões expostas pelo relator, em:
9.1. rejeitar as alegações de defesa apresentadas pelo Sr. Rubens Merguizo Filho e pelo município de Mairinque/SP;
9.2. fixar, com fulcro no art. 12, §§ 1º e 2º, da Lei 8.443/1992 e no art. 202, §§ 2º e 3º, do RI/TCU, novo e improrrogável prazo de 15 (quinze) dias, a contar da notificação, para que o município de Mairinque/SP efetue e comprove, perante o Tribunal (art. 23, III, "a", da LO/TCU c/c art. 214, III, "a", do RI/TCU) , o recolhimento das dívidas aos cofres do FNDE, atualizadas monetariamente a partir das datas indicadas, na forma prevista na legislação em vigor, sem incidência de juros de mora:
	Valor (R$) 
	Data

	56.542,53
	19/2/2014

	162.291,72
	20/2/2014

	181.027,43
	16/4/2014

9.3. dar ciência ao município de Mairinque/SP de que o recolhimento tempestivo do débito, atualizado monetariamente, no prazo fixado no item 9.2 deste acórdão, afasta a incidência de juros e permitirá que lhe seja concedida quitação.

TOMADA DE CONTAS ESPECIAL instaurada pelo Fundo Nacional de Desenvolvimento da Educação (FNDE), em desfavor do prefeito de Mairinque/SP na gestão 2013-2016, ante irregularidades na execução dos recursos repassados por conta do Programa Nacional de Alimentação Escolar (PNAE), no exercício de 2014.

Primeira Câmara

município de Mairinque/SP.

3. Interessados/Responsáveis:
3.1. Interessado: Fundo Nacional de Desenvolvimento da Educação (FNDE).
3.2. Responsáveis: município de Mairinque/SP; Rubens Merguizo Filho (XXX.381.178-XX).

13.1. Ministro presente: Vital do Rêgo (na Presidência).
13.2. Ministros-Substitutos convocados: Augusto Sherman Cavalcanti e Weder de Oliveira (Relator).

ACORDAO-COMPLETO-2551723

Acórdão de Relação 7842/2022 - Primeira Câmara

Acórdão de Relação

WEDER DE OLIVEIRA

Trata-se de tomada de contas especial instaurada pelo Fundo Nacional de Desenvolvimento da Educação (FNDE) , em desfavor do Sr. Rubens Merguizo Filho, prefeito municipal de Mairinque/SP na gestão 2013-2016, ante irregularidades na aplicação dos recursos repassados por conta do Programa Nacional de Alimentação Escolar (PNAE) , no exercício de 2014.
2.	Transcrevo, com ajustes de forma pertinentes, a instrução da Secretaria de Controle Externo de Tomada de Contas Especial (Secex-TCE) [footnoteRef:2]: [2:  Peça 55.] 
"HISTÓRICO
2.	Por conta do PNAE, cujo objeto era a 'Aquisição exclusiva de gêneros alimentícios, em caráter complementar, para atendimento dos alunos matriculados em creches, pré-escolas e em escolas do ensino fundamental das redes federal, estadual, do Distrito Federal e municipal, inclusive as indígenas e as localizadas em áreas remanescentes de quilombos, e, excepcionalmente, aquelas qualificadas como entidades filantrópicas ou por elas mantidas', foi liberado, no exercício de 2014, o montante de R$ 923.984,00, conforme Ordens Bancárias relacionadas na peça 3.
3.	A prestação de contas dos referidos recursos, cujo prazo expirava em 15/2/2015, foi encaminhada e registrada no SIGPC em 5/10/2015, acompanhada dos Pareceres Conclusivos SIGECON e do Conselho de Alimentação Escolar, pela aprovação das contas (peças 4-10) .
4.	Foi emitido o Parecer n° 141/2018/COECS/CGPAE/DIRAE (peça 11) , referente à análise técnica da prestação de contas, no qual foi sugerida a aprovação parcial com ressalvas, impugnando-se o montante de R$ 399.912,77, ante a constatação das seguintes irregularidades:
a) o processo de contratação da empresa para fornecimento de refeições e compra dos gêneros alimentícios não foi realizado de forma separada, em descumprimento ao art. 18 da Resolução CD/FNDE nº 26/2013;
b) não foi fornecido o item de infraestrutura 'transporte para o deslocamento dos conselheiros' ao Conselho de Alimentação Escolar - CAE, para a execução de suas atribuições, em descumprimento ao art. 36, inciso I, alínea 'c', da referida Resolução CD/FNDE nº 26/2013;
c) de acordo com a consulta 'Alimentos Restritos e Proibidos' junto ao SIGPC, houve a aquisição de 'xaropes para bebidas, diversos sabores' e 'outros gêneros não alimentícios', em descumprimento ao art. 22 da Resolução CD/FNDE nº 26/2013, nos valores de R$ 50,89 e R$ 399.861,88, respectivamente, totalizando o montante impugnado - R$ 399.912,77.
5.	Foi também emitido o Parecer nº 479/2018/DAESP/COPRA/CGCAP/DIFIN-FNDE (peça 12) , referente à análise financeira, que apontou as seguintes irregularidades, sugerindo a instauração do processo de tomada de contas especial:
a) constam no extrato bancário da conta específica do Programa - Banco do Brasil, agência 6817-9, Conta Corrente 22733-1 (peça 4) pagamentos não relacionados na 'Relação de Pagamento' (Peça 8) , contrariando o §1º, art. 45, da Resolução CD/FNDE nº 26, de 17 de junho de 2013, caracterizando despesas não comprovadas, no total de R$ 729.240,27:
	Valor (R$) 
	Data

	95.000,00
	6/1/2014

	234.512,28
	13/1/2014

	116.330,14
	6/3/2104

	270.774,20
	6/3/2014

	12.623,65
	4/11/2014

b) houve utilização dos recursos em desacordo com os normativos que regem o Programa (impugnação da área técnica - aquisição de 'xaropes para bebidas, diversos sabores' e 'outros gêneros não alimentícios') , em descumprimento aos arts. 18 e 22 da Resolução CD/FNDE nº 26/2013, no total de R$ 399.912,77:
	Valor (R$) 
	Data

	53.418,77
	3/7/2014

	96.610,00
	6/8/2014

	115.498,00
	2/9/2104

	134.386,00
	3/10/2014

6.	Registrou-se que o valor impugnado - R$ 1.129.153,04 ultrapassa o total repassado por conta do PNAE/2014 - R$ 923.984,00, tendo em vista que foi glosado também parte do saldo do exercício anterior - R$ 205.169,04.
7.	Por meio dos Ofícios nº s 2678 e 2680/2018/Daesp/Copra/Cgcap/Difin-FNDE, recebidos, respectivamente, em 5/3/2018 e 2/3/2018 (peças 13-14) , o FNDE notificou o Sr. Rubens Merguizo Filho e o seu sucessor, Sr. Ovídio Alexandre Azzini, das irregularidades com os recursos repassados por conta do PNAE/2014, requerendo a devolução desses valores, mas eles não se manifestaram.
8.	Diante do não saneamento das irregularidades apontadas e da não devolução dos recursos, instaurou-se a Tomada de Contas Especial. No Relatório de Tomada de Contas Especial nº 313/2018-DIREC/COTCE/CGCAP/DIFIN-FNDE/MEC (peça 21) concluiu-se que o prejuízo importa no valor total dos recursos repassados, acrescido de parte do saldo do exercício anterior, perfazendo o montante de R$ 1.129.153,04, imputando-se a responsabilidade ao Sr. Rubens Merguizo Filho, Prefeito Municipal de Mairinque/SP na gestão 2013-2016, ante irregularidades na execução e na comprovação da execução dos recursos repassados por conta do Programa Nacional de Alimentação Escolar - PNAE, no exercício de 2014, observando-se, ainda, que não foi imputada corresponsabilidade ao seu sucessor na Prefeitura, visto que o Sr. Rubens Merguizo Filho era a pessoa responsável pela gestão dos recursos federais recebidos por meio do PNAE/2014 e, no entanto, não tomou as medidas para a devida comprovação e execução dos recursos.
9.	O Relatório de Auditoria nº 1066/2019 da Controladoria Geral da União (peça 22) também chegou às mesmas conclusões. Após serem emitidos o Certificado de Auditoria, o Parecer do Dirigente e o Pronunciamento Ministerial (peças 23-25) , o processo foi remetido a esse Tribunal.
10.	Em atendimento ao item 9.4, do Acórdão 1772/2017-TCU-Plenário, Relator Ministro Augusto Sherman Cavalcanti, informa-se que foi efetuada pesquisa no sistema processual do TCU, e que não foi encontrado débito imputável ao responsável em outros processos em tramitação no Tribunal.
ANÁLISE DOS PRESSUPOSTOS DE PROCEDIBILIDADE DA IN/TCU 71/2012
11.	Verificou-se que não houve o transcurso de mais de dez anos desde o fato gerador sem que tenha havido a notificação do responsável pela autoridade administrativa federal competente (art. 6º, inciso II, c/c art. 19 da IN/TCU 71/2012, modificada pela IN/TCU 76/2016) , uma vez que os recursos foram transferidos em 2014 (peça 3) e o responsável foi notificado sobre as irregularidades pela autoridade administrativa competente por meio do Ofício nº 2678/2018/Daesp/Copra/Cgcap/Difin-FNDE, recebido em 5/3/2018 (peças 13-14) .
12.	Verificou-se que o valor atualizado do débito apurado (sem juros) em 1º/7/2017 é superior a R$ 100.000,00, na forma estabelecida conforme os arts. 6º, inciso I, e 19 da IN/TCU 71/2012, modificada pela IN/TCU 76/2016.
13.	A tomada de contas especial estava, assim, devidamente constituída e em condição de ser instruída.
14.	Na última instrução (peça 57) , analisando-se os documentos nos autos, verificou-se que a irregularidade descrita no Parecer nº 141/2018/COECS/CGPAE/DIRAE - aquisição de 'xaropes para bebidas, diversos sabores' e 'outros gêneros não alimentícios', em descumprimento ao art. 22 da Resolução CD/FNDE nº 26/2013 (peça 11) , foi constatada mediante a consulta 'Alimentos Restritos e Proibidos' junto ao SIGPC, que não constava dos presentes autos.
15.	Examinando-se o Relatório de Documentos de Despesas, à peça 9, verifica-se a existência da relação de todas as Notas Fiscais relativas às despesas com os recursos do PNAE/2014, com a descrição dos itens adquiridos, onde é possível constatar o seguinte:
a) os valores gastos com 'xaropes para bebidas, diversos sabores' totalizam R$ 38,82, conforme p. 24 e 81, diversamente do que constou no Parecer nº 141/2018/COECS/CGPAE/DIRAE (peça 11) - R$ 50,89;
b) os valores gastos com 'outros gêneros não alimentícios' totalizam R$ 399.861,88, conforme p. 9, 30, 36, 60, 65, 73, 89 e 110, diversamente do que constou no supracitado Parecer - R$ 399.912,77;
16.	Promoveu-se consulta à página do FNDE, no intuito de obter a consulta 'Alimentos Restritos e Proibidos' junto ao SIGPC, porém a tentativa foi infrutífera, como se verifica na peça 30, propondo-se, assim, na instrução inicial (peça 31) , a realização de diligência ao FNDE, nestes termos:
'24.1. Realizar diligência, com fundamento nos arts. 10, § 1º, e 11 da Lei 8.443/1992 c/c o art. 157 do RI/TCU, ao Fundo Nacional de Desenvolvimento da Educação, para que, no prazo de trinta dias, seja encaminhado o seguinte documento, com vistas ao saneamento e subsídio na análise da tomada de contas especial instaurada em desfavor do Sr. Rubens Merguizo Filho, Prefeito Municipal de Mairinque/SP na gestão 2013/2016, ante irregularidades na execução dos recursos repassados por conta do Programa Nacional de Alimentação Escolar - PNAE, no exercício de 2014, Processo original 23034.002891/2018-84:
24.1.1. Consulta 'Alimentos Restritos e Proibidos' junto ao SIGPC, que apontou a aquisição, em descumprimento ao art. 22 da Resolução CD/FNDE nº 26/2013, de 'xaropes para bebidas, diversos sabores' e 'outros gêneros não alimentícios', nos valores de R$ 50,89 e R$ 399.861,88, respectivamente;
24.2.  Esclarecer que o não atendimento, no prazo fixado, sem causa justificada, a diligência do Relator, pode ensejar, com fundamento no art. 58, inciso IV, da Lei 8.443/1992, a aplicação da multa do referido art. 58. 
24.3. Encaminhar cópia desta instrução ao FNDE para subsidiar o atendimento da medida ora proposta.'
17.	Realizada a diligência através do Ofício nº 15283/2019-TCU/Seproc, de 16/12/2019, recebido em 6/1/2020 (peças 35-36) , a mesma foi atendida pelo Ofício nº 1403/2020/Diaco/Comav-Cgpae/Dirae-FNDE, onde o Sr. Coordenador-Geral do Programa Nacional de Alimentação Escolar informou que os dados requeridos se encontravam disponíveis para acesso público por meio de link, informando ainda o 'passo a passo' para acessar os dados, e esclareceu que 'as informações constantes no Sistema de Gestão de Prestação de Contas - SIGPC foram inseridas e declaradas pelos gestores ao realizar a prestação de contas do Programa, conforme a Resolução do Conselho Deliberativo - CD/FNDE n.º 38, de 16 de julho de 2009, vigente à época', tendo anexado o 'Demonstrativo SIGPC - PNAE - Mairinque/SP - 2014 - SEI 1710584' (peças 37-38) .
18.	Examinaram-se então os dados constantes do SIGPC, relativos à consulta 'Alimentos Restritos e Proibidos', que apontou a aquisição de 'xaropes para bebidas, diversos sabores' e 'outros gêneros não alimentícios', onde foram confirmadas tais informações, mediante consulta às peças 39-48 destes autos, destacando que o expressivo valor de R$ 399.861,88 foi totalmente repassado à empresa Anga Alimentação e Serviços Eireli (CNPJ 11.282.223/0001-05) , a título de pagamento de mão-de-obra, conforme tabela a seguir:
	Nota Fiscal Eletrônica
	Valor (R$) 
	Data

	415, 431 e 424
	56.542,53
	19/2/2014

	447, 450, 453 e 437
	162.291,72
	20/2/2014

	610, 628 e 623
	181.027,43
	16/4/2014

19.	Tais pagamentos estão em desacordo com o disposto nos arts. 18 e 22 da Resolução CD/FNDE nº 26/2013, pertinente ao PNAE/2014, abaixo transcritos:
'Art. 18 Os recursos financeiros repassados pelo FNDE no âmbito do PNAE serão utilizados exclusivamente na aquisição de gêneros alimentícios.'
 (...) 
'Art. 22 É vedada a aquisição de bebidas com baixo valor nutricional tais como refrigerantes e refrescos artificiais, bebidas ou concentrados à base de xarope de guaraná ou groselha, chás prontos para consumo e outras bebidas similares.'.
20.	Registrou-se também que, consoante jurisprudência do TCU, no caso de transferência legal, voluntária ou fundo a fundo de recursos federais a outros entes federativos, comprovada a aplicação dos recursos em benefício da pessoa jurídica, mas em finalidade diversa da pactuada ou da definida em lei, o Tribunal tem se manifestado no sentido de que a responsabilidade pelo ressarcimento recai sobre o ente federado. Essa orientação consta dos artigos 1° e 3° da Decisão Normativa-TCU 57/2004, a qual regulamenta a possibilidade de responsabilização direta dos Estados, do Distrito Federal e dos Municípios, ou das entidades de sua administração.
21.	Essa diretriz encontra respaldo nos Acórdão 249/2014-TCU-Plenário, rel. RAIMUNDO CARREIRO; 1.321/2014-TCU-1ª Câmara, rel. JOSÉ MÚCIO MONTEIRO; 1.885/2015-TCU-Plenário, rel. AUGUSTO SHERMAN; 10.045/2015-TCU-2ª Câmara, rel. MARCOS BEMQUERER; 10.048/2015-TCU-2ª Câmara, rel. MARCOS BEMQUERER e 2.264/2019-TCU-2ª Câmara, rel. RAIMUNDO CARREIRO.
22.	Com relação à responsabilização do gestor, não havendo indícios de locupletamento pelo responsável, não cabe imputação de débito ao agente público. Entretanto, a comprovação de que promoveu a aplicação do dinheiro público em finalidade distinta daquela pactuada no convênio ou em outro instrumento congênere, contrariamente aos normativos vigentes, enseja o julgamento pela irregularidade das suas contas, a teor do disposto nas alíneas 'b' e 'c' do inciso III do art. 16 da Lei 8.443/1992, além de imputação de multa, com fundamento no inciso I do artigo 58 dessa lei.
23.	Assim, tendo sido comprovado que o ente federado beneficiou-se dos recursos repassados, fica caracterizada a sua responsabilidade para fins de devolução dos recursos públicos aplicados de forma irregular.
24.	Quanto ao débito no valor de R$ 50,89, relativo à aquisição de 'xaropes para bebidas, diversos sabores', entendeu-se que deveria ser desconsiderado, ante a observância ao princípio da bagatela, consoante farta jurisprudência do TCU, a exemplo do Acórdão 2.508/2018-TCU-2.ª Câmara (rel. Min. Aroldo Cedraz) , cujo trecho transcrevemos abaixo:
'O princípio da bagatela pode ser aplicado para o afastamento de débito quando presentes os seguintes requisitos: (i) mínima ofensividade da conduta do agente; (ii) nenhuma periculosidade social da ação; (iii) reduzido grau de reprovabilidade do comportamento; (iv) inexpressividade da lesão jurídica provocada.' (grifo acrescido) '.
25.	Propôs-se, então, a citação do Município de Mairinque/SP, para que apresentasse alegações de defesa quanto à utilização dos recursos do PNAE/2014 no pagamento de 'outros gêneros não alimentícios' - serviços de mão de obra, no montante de R$ 399.861,88, bem como a citação do Sr. Rubens Merguizo Filho, ex-prefeito daquele Município (gestão 2013-2016) , ante a constatação de pagamentos não relacionados na 'Relação de Pagamento', caracterizando despesas não comprovadas, no montante de R$ 729.240,27, e também sua audiência, ante o desvio de finalidade na utilização dos recursos do PNAE/2014 no pagamento de mão de obra (peças 51-53) .
26.	Melhor entendimento, porém, teve o Relator deste feito, Exmo. Sr. Ministro-Substituto Weder de Oliveira, em Despacho na peça 54, como segue:
5. Apesar de não haver indícios de que o ex-prefeito tenha se locupletado ou se beneficiado pessoalmente dos R$ 399.861,88, destinados ao custeio de ações do Pnae, pagos à empresa Anga Alimentação e Serviços Eireli, a título de serviços de mão de obra, tal operação não se coaduna com as despesas elegíveis para o programa, representando desvio de finalidade em benefício da municipalidade, cabendo a citação do responsável solidariamente com o município, segundo a DN TCU 57/2004, em vez da audiência específica sugerida. 
6. Quanto às parcelas das despesas constantes do extrato bancário da conta do Pnae, sem a devida correspondência na relação de pagamentos, cabe imputar responsabilidade individual pelo débito ao gestor dos recursos e chamá-lo para que apresente suas alegações de defesa ou recolha os valores impugnados.
27.	Desse modo, na última instrução (peça 57) , analisando-se os documentos nos autos, concluiu-se pela necessidade de realização da citação do responsável e do Município, nestes termos: 
a) realizar a citação solidária do Sr. Rubens Merguizo Filho (CPF XXX.381.178-XX) , Prefeito Municipal de Mairinque/SP na gestão 2013-2016, e do Município de Mairinque/SP (CNPJ 45.944.428/0001-20) , com fundamento nos arts. 10, § 1º, e 12, incisos I e II, da Lei 8.443/1992 c/c o art. 202, incisos I e II, do RI/TCU, para, no prazo de quinze dias, apresentarem alegações de defesa quanto à seguinte irregularidade:
i) Irregularidade: Utilização de parte dos recursos do Programa Nacional de Alimentação Escolar - PNAE/2014 no pagamento de 'outros gêneros não alimentícios' - serviços de mão de obra;
ii) Conduta: Beneficiar-se dos serviços de mão de obra prestados pela empresa Anga Alimentação e Serviços Eireli, em finalidade diversa da prevista no PNAE/2014;
iii) Dispositivo violado: Resolução CD/FNDE nº 26, de 17/6/2013, art. 18;
iv) Evidências: Relatório de Tomada de Contas Especial nº 313/2018-DIREC/COTCE/CGCAP/DIFIN-FNDE/MEC (peça 21) , e Demonstrativo SIGPC - PNAE - Mairinque/SP - 2014 SEI 1710584 (peças 37-38) ;
e/ou recolherem aos cofres do FNDE as quantias abaixo indicadas, referentes à irregularidade e à conduta de que trata o item 34, alínea 'a', atualizadas monetariamente a partir das respectivas datas até o efetivo recolhimento, abatendo-se na oportunidade as quantias eventualmente ressarcidas, na forma da legislação em vigor.
	Valor (R$) 
	Data

	56.542,53
	19/2/2014

	162.291,72
	20/2/2014

	181.027,43
	16/4/2014

b) realizar a citação do Sr. Rubens Merguizo Filho (CPF XXX.381.178-XX) , com fundamento nos arts. 10, § 1º, e 12, incisos I e II, da Lei 8.443/1992 c/c o art. 202, incisos I e II, do RI/TCU, para, no prazo de quinze dias, apresentar alegações de defesa quanto à seguinte irregularidade:
i) Irregularidade: Utilização de parte dos recursos do Programa Nacional de Alimentação Escolar - PNAE/2014 no pagamento de valores constantes do extrato bancário da conta específica do Programa - Banco do Brasil, agência 6817-9, Conta Corrente 22733-1, não relacionados na 'Relação de Pagamento' da respectiva prestação de contas, caracterizando despesas não comprovadas;
ii) Conduta: Utilizar parte dos recursos do Programa Nacional de Alimentação Escolar - PNAE/2014 no pagamento de valores constantes do extrato bancário da conta específica do Programa - Banco do Brasil, agência 6817-9, Conta Corrente 22733-1, não relacionados na 'Relação de Pagamento' da respectiva prestação de contas, caracterizando despesas não comprovadas;
iii) Dispositivo violado: Resolução CD/FNDE nº 26, de 17/6/2013, art. 45, §1º;
iv) Evidências: Extrato bancário da conta específica do Programa - Banco do Brasil, agência 6817-9, Conta Corrente 22733-1 (peça 4) , Parecer nº 479/2018/DAESP/COPRA/CGCAP/DIFIN-FNDE (peça 12) e Relatório de Tomada de Contas Especial nº 313/2018-DIREC/COTCE/CGCAP/DIFIN-FNDE/MEC (peça 21) ;
e/ou recolher aos cofres do FNDE as quantias abaixo indicadas, referentes à irregularidade e à conduta de que trata o item 34, alínea 'b', atualizadas monetariamente a partir das respectivas datas até o efetivo recolhimento, abatendo-se na oportunidade as quantias eventualmente ressarcidas, na forma da legislação em vigor.
	Valor (R$) 
	Data

	95.000,00
	6/1/2014

	234.512,28
	13/1/2014

	116.330,14
	6/3/2104

	270.774,20
	6/3/2014

	12.623,65
	4/11/2014

c) informar os responsáveis de que, caso venham a ser condenados pelo Tribunal, o débito ora apurado será acrescido de juros de mora, nos termos do § 1º do art. 202 do RI/TCU;
d) esclarecer aos responsáveis que o recolhimento tempestivo do débito somente saneará o processo caso seja reconhecida a sua boa-fé e não se constate outra irregularidade nas contas, nos termos do art. 12, inciso VI, da Resolução-TCU 170/2004;
e) encaminhar cópia da presente instrução, do Parecer nº 479/2018/DAESP/COPRA/CGCAP/DIFIN-FNDE (peça 12) e do Relatório de Tomada de Contas Especial nº 313/2018-DIREC/COTCE/CGCAP/DIFIN-FNDE/MEC (peça 21) aos responsáveis, a fim de subsidiar a apresentação de suas alegações de defesa e/ou razões de justificativa;
f) esclarecer aos responsáveis, em obediência ao art. 12, § 3º, da Lei 8.443/1992, e ao art. 12, inciso VII, da Resolução TCU 170/2004, que o não atendimento às citações implicará revelia, para todos os efeitos, dando-se prosseguimento ao processo.
28.	Em cumprimento ao pronunciamento da Unidade (peça 59) , foram efetuadas as citações, como segue abaixo:
	Ofício
	Data de Recebimento do Ofício
	Nome do Recebedor do Ofício
	Observação
	Fim do Prazo para Defesa

	59186/2020-TCU/Seproc (peça 62) , de 26/10/2020, ao Município de Mairinque/SP
	6/11/2020, conforme AR de peça 64
	Ellen A. Campos
	Ofício entregue no endereço do responsável
	23/11/2020

	59187/2020-TCU-Seproc (peça 63) , de 26/10/2020, ao Sr. Rubens Merguizo Filho
	10/11/2020, conforme AR de peça 65
	Rubens Merguizo Filho
	Ofício entregue no endereço do responsável
	25/11/2020

29.	Em 1º/12/2020, o então Prefeito Municipal de Mairinque/SP, Sr. Ovídio Alexandre Azzini, apresentou, através de seu advogado, Sr. Eduardo Alessandro Silva Martins (procuração na peça 67) , as alegações de defesa do Município, presentes nas peças 68-69.
30.	Em 2/12/2020, o Sr. Rubens Merguizo Filho apresentou, através de seu advogado, Sr. Carlos César Pinheiro da Silva (procuração na peça 71) , suas alegações de defesa, presentes na peça 70.
EXAME TÉCNICO
Alegações de defesa do Município de Mairinque/SP
31.	O então Prefeito Municipal de Mairinque/SP, Sr. Ovídio Alexandre Azzini, inicia sua defesa (peça 68) informando que 'toda a documentação inerente às verbas oriundas do PNAE' está em poder da Justiça Federal, nos autos da ação nº 0003628-97.2016.4.03.6181, em trâmite na 1ª Vara Federal Criminal do Júri e das Execuções Penais de São Paulo, tendo sido expedido mandado de busca e apreensão junto àquele Município, determinando a entrega e guarda de tais documentos ao referido órgão, 'o que prejudica o pleno exercício do contraditório e da ampla defesa'; assim, caso o TCU 'entenda pela necessidade de fornecimento de algum documento inerente ao presente caso', requer 'seja expedido ofício ao órgão' em que aqueles autos se encontram arquivados.
32.	Quanto à responsabilização solidária imposta ao município para apresentação de defesa ou recolhimento da quantia de R$ 399.861,88, salienta que, 'a priori', responsabilidade solidária não se presume, devendo estar prevista em lei, e que o 'eventual ressarcimento ao erário' deve ser imputado 'ao Sr. Rubens Merguizo Filho, o qual, na qualidade de prefeito, à época, e gestor das contas públicas, utilizou-se de referidas verbas realizando pagamento que não se subsumiu àquele proposto na Resolução CD/FNDE nº . 26, de 17/06/2013'.
33.	Ressalta que a imposição de arcar com o ressarcimento da quantia de R$ 399.861,88 trará 'imensos prejuízos' àquele Município, pois o desvio de finalidade na destinação das verbas repassadas pelo PNAE já o vem penalizando, ante a suspensão do repasse, desde 2016, solicitando, assim, o acolhimento de suas alegações de defesa.
34.	Anexou cópia do mandado de busca e apreensão junto àquele Município, expedido nos autos da ação nº 0003628-97.2016.4.03.6181, em trâmite na 1ª Vara Federal Criminal do Júri e das Execuções Penais de São Paulo, relativo ao Inquérito Policial instaurado em 25/8/2015, 'em razão de notícia de crime apresentada pelo Tribunal de Contas da União (TCU) , relatando possível continuidade delitiva em fraudes em processos licitatórios de fornecimento de merenda escolar, inicialmente nos municípios de São Bernardo do Campo e Sorocaba-SP' (peça 69) .
Alegações de defesa do Sr. Rubens Merguizo Filho
35.	Já o Sr. Rubens Merguizo Filho inicia suas alegações (peça 70) afirmando que 'não houve locupletamento' de sua parte, o que deflagraria 'a obrigação do município de devolução de eventuais valores e não do requerente'.
36.	Em seguida esclarece, quanto 'ao formato da contratação dos serviços de alimentação escolar no município de Mairinque', que, 'a exemplo de outras centenas de municípios do Estado de São Paulo, não realiza contratação separada da mão-de-obra e dos insumos', e que a licitação abrange as duas situações, sendo o critério de decisão o preço da refeição, metodologia, segundo ele, 'plenamente aceita pelo Tribunal de Contas do Estado de São Paulo'.
37.	Com relação ao pagamento de R$ 399.861,88 à Angá Alimentação e Serviços Eireli, argumenta que as notas fiscais da empresa contratada eram de venda, 'pois já é pacífico nos nossos Tribunais que o fornecimento de alimentação é tributado pelo Estado com incidência de ICMS e não pelo município com incidência de ISS', e que, provavelmente, 'as notas eram grafadas com a expressão 'mão-de-obra' apenas para atender exigência do FNDE que sempre busca saber a listagem dos gêneros fornecidos pela empresa contratada'. 
38.	Assim, continua, para efeito de controle do contrato em nível municipal, bastaria que a nota estivesse acompanhada com relatório mostrando o número de refeições servidas; portanto, mesmo constando da nota a expressão 'mão-de-obra', ela se referia, segundo ele, ao fornecimento de refeições, pois não havia cobrança em separado de insumos e recursos humanos.
39.	Quanto aos pagamentos não relacionados na 'Relação de Pagamentos', alega que 'não pode ser responsabilizado pelos mesmos, pois na condição de prefeito, não tem a mínima condição de controlar os milhares de pagamentos que são realizados mensalmente no município'. 
40.	Ao final, requer que a empresa Angá Alimentação e Serviços Eireli seja chamada ao processo para esclarecer 'a questão das notas fiscais emitidas com a expressão 'mão-de-obra' , a fim de comprovar que as mesmas se referiam ao fornecimento de refeições', bem como 'os secretários de Finanças e de Educação que trabalhavam no município em 2014', e o próprio Município de Mairinque, para esclarecer a questão dos pagamentos não constantes da 'relação de pagamentos', abrindo-se, depois dessas diligências, 'nova vista ao requerente para que possa se manifestar sobre o conjunto probatório'.
Análise das alegações de defesa do Município de Mairinque/SP
41.	Da análise das alegações de defesa do então Prefeito de Mairinque/SP, Sr. Ovídio Alexandre Azzini, em conjunto com a documentação por ele anexada, consideramos que as mesmas devem ser rejeitadas, pelos motivos a seguir expostos.
42.	A alegação do responsável de que caberia ao TCU, caso 'entenda pela necessidade de fornecimento de algum documento inerente ao presente caso', expedir ofício requerendo à justiça federal o envio de documentação referente à comprovação da aplicação dos recursos do Programa Nacional de Alimentação Escolar - PNAE, no exercício de 2014, repassados ao Município de Mairinque/SP, não se justifica, tendo em vista que, consoante disposto no art. 70, parágrafo único, da Constituição Federal, bem assim o art. 93 do Decreto-Lei 200/1967 c/c o art. 66 do Decreto 93.872/1986, resta claro que tal comprovação compete exclusivamente ao gestor dos recursos. 
43.	Tal entendimento está consolidado nesta Corte de Contas, conforme se verifica nos Acórdão 1577/2014-TCU-Segunda Câmara, rel. ANDRÉ DE CARVALHO; 6.716/2015-TCU-1ª Câmara, rel. AUGUSTO SHERMAN; 9.254/2015-TCU-2ª Câmara, rel. ANA ARRAES; 9.820/2015-TCU-2ª Câmara, rel.  RAIMUNDO CARREIRO; 659/2016-TCU-2a Câmara, rel. MARCOS BEMQUERER; 1.322/2019-TCU-2ª Câmara, rel. ANA ARRAES e 2.764/2019-TCU-2ª Câmara, rel. ANA ARRAES.
44.	Desse modo, ao contrário do que supõe o responsável, o ônus da prova recai sobre o gestor e não sobre o TCU, devendo o gestor fornecer todas as provas da regular aplicação dos recursos sob sua responsabilidade, em conformidade com os normativos vigentes e reiterada jurisprudência do TCU.
45.	Quanto à responsabilização solidária imposta ao município, a mesma decorre, como colocado pelo Exmo. Sr. Ministro-relator Weder de Oliveira, em Despacho presente na peça 54, do disposto na Decisão Normativa TCU 57/2004, cujo teor segue abaixo:
Art. 1º Nos processos de Tomadas de Contas Especiais relativos a transferências de recursos públicos federais aos Estados, ao Distrito Federal e aos Municípios, ou a entidades de sua administração, as unidades técnico-executivas competentes verificarão se existem indícios de que esses entes da federação se beneficiaram com a aplicação irregular dos recursos.
Art. 2º Configurada a hipótese de que trata o artigo anterior, a unidade técnico-executiva proporá que a citação seja feita também ao ente político envolvido, na pessoa do seu representante legal, solidariamente com o agente público responsável pela irregularidade.
Art. 3º Caso comprovado que o ente federado se beneficiou pela aplicação irregular dos recursos federais transferidos, o Tribunal, ao proferir o julgamento de mérito, condenará diretamente o Estado, o Distrito Federal ou o Município, ou a entidade de sua administração, ao pagamento do débito, podendo, ainda, condenar solidariamente o agente público responsável pela irregularidade e/ou cominar-lhe multa.
46.	Por outro lado, em virtude da presunção de boa-fé, a jurisprudência majoritária do TCU, com destaque para o Acórdão 6229/2016-TCU-Segunda Câmara, Relator: VITAL DO REGO, é no sentido de que, havendo débito imputável a município em processo de contas, deve-se fixar novo e improrrogável prazo para o recolhimento da dívida (art. 12, § 1º, da Lei 8.443/1992) , rejeitada a defesa apresentada ou mesmo na hipótese de revelia do ente federado.
Análise das alegações de defesa do Sr. Rubens Merguizo Filho
47.	Da análise das alegações de defesa do Sr. Rubens Merguizo Filho, consideramos que as mesmas também devem ser rejeitadas, pois, a exemplo do que vimos nos itens 42-44, relativos às alegações de defesa do Município de Mairinque/SP, o ônus da prova recai sobre o gestor e não sobre esta Corte de Contas, devendo o gestor fornecer todas as provas da regular aplicação dos recursos sob sua responsabilidade, em conformidade com os normativos vigentes e reiterada jurisprudência do TCU, o que ele não fez, solicitando o chamamento ao processo da empresa contratada, para esclarecer 'a questão das notas fiscais emitidas com a expressão 'mão-de-obra' , bem como dos secretários de Finanças e de Educação que trabalhavam no município em 2014 e do próprio Município de Mairinque, para esclarecer a questão dos pagamentos não constantes da 'relação de pagamentos'.
48.	É fato incontroverso nos autos que o processo de contratação para fornecimento de refeições e a compra dos gêneros alimentícios não foram realizados de forma separada, ao arrepio do que estabelece o art. 18 da Resolução CD/FNDE nº 26/2013. Embora se alegue que a designação 'mão de obra', constante das notas fiscais (item 18 da instrução) , serviu apenas para atender a formalidades fiscais e exigência do FNDE, quando, a rigor, tratava-se de fornecimento de alimentação escolar, o responsável não se dignou a juntar aos autos elementos que demonstrassem efetivamente qual teria sido a participação do item 'gêneros alimentícios' (despesa elegível do Programa) no valor total referente ao contrato de fornecimento de refeições prontas, o que poderia reduzir o valor do débito que lhe está sendo imputado. No entanto, meras alegações não são suficientes para que o gestor se exonere do ônus de comprovar o regular emprego da integralidade das verbas federais recebidas, com vistas à realização da importante política pública do PNAE.
49.	Assim, ele não logrou demonstrar a boa e regular aplicação dos recursos federais recebidos e geridos por meio do Programa Nacional de Alimentação Escolar, no exercício de 2014, em face das irregularidades apuradas pelo FNDE - utilização de parte dos recursos no pagamento de 'outros gêneros não alimentícios' - serviços de mão de obra, e de valores constantes do extrato bancário da conta específica do Programa não relacionados na 'Relação de Pagamento' da respectiva prestação de contas, caracterizando despesas não comprovadas, em desacordo com a Resolução CD/FNDE nº 26, de 17/6/2013, arts. 18 e 45, §1º, respectivamente.
50.	Vale ainda destacar que, em casos como este, de realização de repasses a município à conta do Programa Nacional de Alimentação Escolar - PNAE, a responsabilidade precípua por comprovar a boa e regular aplicação dos recursos federais transferidos é do titular da prefeitura (Acórdão 2393/2010-TCU-Plenário, Rel. Min. Aroldo Cedraz, e 4478/2017-2ª Câmara, Rel. Min. Marcos Bemquerer) . A responsabilização do ocupante do cargo de Secretário Municipal, por exemplo, pode ocorrer se a competência por gerir os recursos lhe for formalmente delegada, por meio de lei, situação que não restou evidenciada nos presentes autos.
51.	Portanto, em face da análise promovida nos itens 35 a 40, as contas do Sr. Rubens Merguizo Filho devem ser julgadas irregulares, condenando-o ao recolhimento do débito apurado e aplicando-lhe a multa prevista no art. 57 da Lei 8.443/1992.
CONCLUSÃO
51.	A partir dos elementos constantes dos autos, foi possível verificar que os recursos repassados no âmbito do PNAE ao município de Mairinque/SP, no exercício de 2014, deveriam ser integralmente gastos na gestão do Sr. Rubens Merguizo Filho, Prefeito daquela cidade na gestão 2013-2016 (itens 2 a 9) .
52.	Verificou-se que parte dos recursos do PNAE/2014 foram utilizados no pagamento de 'outros gêneros não alimentícios', referentes ao pagamento de serviços de mão de obra junto à empresa Angá Alimentação e Serviços Eireli, e também em pagamentos não relacionados na 'Relação de Pagamento', caracterizando despesas não comprovadas, consoante constatação no extrato bancário da conta específica do Programa.
53.	Promoveu-se então a citação solidária do Sr. Rubens Merguizo Filho com o Município de Mairinque/SP, para que apresentassem alegações de defesa quanto à utilização dos recursos do PNAE/2014 no pagamento de 'outros gêneros não alimentícios' - serviços de mão de obra, no montante de R$ 399.861,88, em descumprimento ao art. 18 da Resolução CD/FNDE nº 26, de 17/6/2013, bem como promovida a citação individual do Sr. Rubens Merguizo Filho, ante a constatação de pagamentos não relacionados na 'Relação de Pagamento', caracterizando despesas não comprovadas, no montante de R$ 729.240,27, contrariando o §1º, art. 45, da referida Resolução CD/FNDE nº 26/2013.
54.	Citados, os responsáveis apresentaram, através de seus respectivos representantes legais, suas alegações de defesa, as quais devem ser rejeitadas, por não terem logrado demonstrar a boa e regular aplicação dos recursos federais recebidos por meio do Programa Nacional de Alimentação Escolar, no exercício de 2014, pelo Município de Mairinque/SP.
55.	Dessa forma, o Sr. Rubens Merguizo Filho deve ter suas contas julgadas irregulares, condenando-o ao recolhimento do débito apurado e à multa prevista no art. 57 da Lei 8.443/1992, e, em virtude da presunção de boa-fé do ente federado, deve-se fixar novo e improrrogável prazo ao Município de Mairinque/SP, para o recolhimento da dívida, como dito no item 46 desta instrução.
56.	Por outro lado, considerando a proposta de condenação em débito solidariamente do município e do ex-prefeito, avançar no julgamento das contas desse último, antes da manifestação do munícipio sobre a fixação de novo e improrrogável prazo para recolher a dívida, poderá criar um descompasso processual no que se refere ao total do débito que deverá ser recolhido pelo gestor;  além do que, antes da prolatada a decisão condenatória, não se pode desmembrar o débito que se afirma estabelecido em regime de solidariedade.
57.	Assim, primeiramente, deve-se apenas 'fixar novo e improrrogável prazo para o município', após o que, emitir juízo de mérito sobre a situação do gestor, até porque, se o município recolher a integralidade da dívida, o ex-prefeito não responderá pela parte do débito solidário.
PROPOSTA DE ENCAMINHAMENTO:
58.	Diante do exposto, submetem-se os presentes autos à consideração superior, propondo-se:
a)	rejeitar as alegações de defesa apresentadas pelo Sr. Rubens Merguizo Filho (CPF XXX.381.178-XX) , prefeito do Município de Mairinque/SP na gestão 2013-2016, e pelo Município de Mairinque/SP (CNPJ 45.944.428/0001-20) ;
b)	fixar novo e improrrogável prazo de quinze dias, com fundamento no art. 202, § 3º, do RITCU, a contar da notificação, para que o Município de Mairinque/SP (CNPJ 45.944.428/0001-20) efetue e comprove, perante este Tribunal, o recolhimento das quantias abaixo aos cofres do Fundo Nacional de Desenvolvimento da Educação, atualizadas monetariamente a partir das datas discriminadas até a data do efetivo recolhimento, na forma prevista na legislação em vigor:
	Valor (R$) 
	Data

	56.542,53
	19/2/2014

	162.291,72
	20/2/2014

	181.027,43
	16/4/2014

c)	informar ao Município de Mairinque/SP (CNPJ 45.944.428/0001-20) que a liquidação tempestiva do débito saneará o processo e permitirá que as contas do município sejam julgadas regulares com ressalva e lhe seja dada quitação, ao passo que a ausência dessa liquidação tempestiva acarretará o julgamento pela irregularidade das contas do ente federado, com imputação de débito, a ser atualizado monetariamente e acrescido de juros moratórios."
O Ministério Público junto a este Tribunal (MP/TCU) , representado pelo procurador Sérgio Ricardo Costa Caribé, manifestou-se de acordo com a proposta da unidade instrutiva (peça 58) , sugerindo, no entanto, que, por ocasião do julgamento do mérito, "seja afastada a responsabilidade do Sr. Rubens Merguizo Filho pelo débito atinente à irregularidade do item 'a' do parágrafo 6, sem prejuízo da aplicação de multa fundamentada no art. 58 da Lei 8.443/1992", conforme ponderações abaixo transcritas:
"4.	De minha parte, manifesto-me parcialmente de acordo com a análise de mérito formulada pela unidade técnica.
5.	Como já mencionado, em 2014, foram transferidos R$ 923.984,00 ao Município de Mairinque-SP por meio do PNAE. No entanto, os valores efetivamente empregados no exercício superaram esse montante, já que foi utilizado também saldo de exercícios anteriores, conforme descrito no Parecer 479/2018/DAESP/COPRA/CGAPC/DIFIN (peça 12, p. 4, item 6.1.1) . 
6.	Duas irregularidades levaram à citação dos responsáveis, a saber (peça 57, p. 6-7) :
a) Utilização de parte dos recursos do Programa Nacional de Alimentação Escolar - PNAE/2014 no pagamento de "outros gêneros não alimentícios" - serviços de mão de obra;
b) Utilização de parte dos recursos do Programa Nacional de Alimentação Escolar - PNAE/2014 no pagamento de valores constantes do extrato bancário da conta específica do Programa - Banco do Brasil, agência 6817-9, Conta Corrente 22733-1, não relacionados na "Relação de Pagamento" da respectiva prestação de contas, caracterizando despesas não comprovadas; (destacamos) 
7.	Compartilho do entendimento da unidade instrutiva de que os responsáveis não trouxeram aos autos argumentos ou documentos que pudessem elidir as irregularidades que motivaram as citações.
8.	No que tange à irregularidade do item "a" - atribuída ao Município de Mairinque-SP em solidariedade com o Sr. Rubens Merguizo Filho -, o ex-prefeito argumentou que o formato de contratação adotado não separava mão-de-obra e insumos e que o critério de decisão era o preço da refeição. Aduziu ainda que "por mais que tenha constado da nota a expressão 'mão-de-obra', ela se referia ao fornecimento de refeições, pois não havia cobrança em separado de insumos e recursos humanos" (peça 70, p. 2) .
9.	Ocorre que, como salientado pela Secex-TCE, o art. 18 da Resolução/CD/FNDE 26/2013 vincula a utilização de recursos repassados pelo FNDE no âmbito do PNAE à aquisição de gêneros alimentícios:
Art. 18 Os recursos financeiros repassados pelo FNDE no âmbito do PNAE serão utilizados exclusivamente na aquisição de gêneros alimentícios.
Parágrafo único. A aquisição de qualquer item ou serviço, com exceção dos gêneros alimentícios, deverá estar desvinculada do processo de compra do PNAE. (destacamos) 
10.	Verifica-se, portanto, que a forma de contratação adotada pelo Município de Mairinque-SP violou disposição expressa da norma regulamentadora do programa, ensejando a impugnação parcial das despesas.
11.	A meu ver, também não merece prosperar a alegação do município de que haveria prejuízo ao contraditório em face da apreensão dos documentos relativos à avença em decorrência de decisão judicial (peças 68-69) . Ao que parece, o ente federado sequer tentou obter cópias da documentação atinente ao PNAE/2014 porventura apreendida na operação, já que não juntou aos autos qualquer evidência nesse sentido.
12.	Conforme destacado por Vossa Excelência no despacho de peça 54, os valores pagos à empresa Anga Alimentação e Serviços Eireli, a título de mão de obra, não se coadunam "com as despesas elegíveis para o programa, representando desvio de finalidade em benefício da municipalidade". Diante disso, e tendo em vista não constarem do processo evidências do locupletamento do Sr. Rubens Merguizo Filho, penso que a responsabilidade pelo ressarcimento deve recair apenas sobre o ente federado, na linha dos Acórdãos 1.321/2014 e 4.491/2020, ambos da 1ª Câmara, e 1.885/2015-TCU-Plenário. Isso não afasta, contudo, o julgamento pela irregularidade das contas do ex-prefeito e a aplicação da multa prevista no art. 58 da Lei 8.443/1992, por ter dado ao recurso destino diverso à finalidade pactuada.
13.	Ante a responsabilização de ente federado, entendo pertinente a proposta da unidade instrutiva de fixar novo e improrrogável prazo para que o município efetue o recolhimento do débito.
14.	Relativamente à irregularidade do item "b" - imputada exclusivamente ao Sr. Rubens Merguizo Filho -, o ex-gestor também não apresentou documentos para comprovar a regularidade das despesas constantes do extrato bancário que não foram identificadas na relação de pagamentos. 
15.	Em face dos fatos destacados, anuo à conclusão da unidade técnica de que a documentação que consta dos autos não é suficiente para demonstrar a boa e regular aplicação dos recursos, ensejando a irregularidade das contas do prefeito, sua condenação em débito pela irregularidade do item "b" e a aplicação da multa prevista no art. 57 da Lei 8.443/1992. Cabe ao gestor dos recursos, por força do que dispõe o art. 70, parágrafo único, da Constituição Federal, fornecer todas as provas da regular aplicação dos recursos sob sua responsabilidade, em conformidade com os normativos vigentes e reiterada jurisprudência do TCU."
	É o relatório.

Eduardo Alessandro Silva Martins (OAB-SP 256.241), representando município de Mairinque/SP; Carlos César Pinheiro da Silva (OAB-SP 106.886), representando Rubens Merguizo Filho.

Procurador Sérgio Ricardo Costa Caribé.

TOMADA DE CONTAS ESPECIAL. FUNDO NACIONAL DE DESENVOLVIMENTO DA EDUCAÇÃO. PROGRAMA NACIONAL DE ALIMENTAÇÃO ESCOLAR. EXERCÍCIO DE 2014. IRREGULARIDADES NA EXECUÇÃO. CITAÇÃO. NÃO ACOLHIMENTO DAS ALEGAÇÕES DE DEFESA APRESENTADAS. ABERTURA DE NOVO E IMPRORROGÁVEL PRAZO PARA RECOLHIMENTO DO DÉBITO PELO MUNICÍPIO. COMUNICAÇÕES.

TOMADA DE CONTAS ESPECIAL (TCE)

Secretaria de Controle Externo de Tomada de Contas Especial (Secex-TCE).

Tratam os autos de tomada de contas especial instaurada pelo Fundo Nacional de Desenvolvimento da Educação (FNDE) em desfavor do Sr. Rubens Merguizo Filho, ex-prefeito do município de Mairinque/SP (gestão 2013-2016) , em razão de irregularidades na aplicação de recursos federais repassados no âmbito do Programa Nacional de Alimentação Escolar (PNAE) , exercício de 2014.
No referido exercício, foram transferidos R$ 923.984,00 ao município para aplicação em ações do PNAE[footnoteRef:2]. Além disso, havia saldo de R$ 832.554,05 do exercício anterior[footnoteRef:3]. A prestação de contas foi registrada, intempestivamente, no Sistema de Gestão de Prestação de Contas (SiGPC) do FNDE, em 5/10/2015[footnoteRef:4]. [2:  Peça 3.]  [3:  Peça 21, p. 21.]  [4:  Peças 4-10.] 
O tomador de contas especial, em seu relatório, apontou as seguintes irregularidades e débitos que resultaram na reprovação da prestação de contas e instauração desta TCE[footnoteRef:5]: [5:  Peça 21, p. 6-8.] 
" (...) 
Constam no extrato bancário da conta específica do programa (Banco do Brasil, agência 6817-9, Conta Corrente 22733-1) pagamentos não relacionados na 'Relação de Pagamento', contrariando o §1º, art. 45, da Resolução CD/FNDE/nº 26, de 17 de junho de 2013, caracterizando despesas não comprovadas: 
	Data
	R$

	06/01/2014
	95.000,00

	13/01/2014
	234.512,28

	06/03/2014
	116.330,14

	06/03/2014
	270.774,20

	04/11/2014
	12.623,65

	Total
	729.240,27

Não utilização dos recursos de acordo com os normativos que regem o programa (impugnação da área técnica) : 
	Data
	R$

	03/07/2014
	53.418,77

	06/08/2014
	96.610,00

	02/09/2014
	115.498,00

	03/10/2014
	134.386,00

	Total
	399.912,77

Total impugnado: R$ 1.129.153,04
 (...) 
13. No tocante à quantificação do dano, este representa 100% dos recursos repassados, acrescidos de R$ 205.169,04 referente parte do saldo do exercício anterior, o que corresponde ao valor original de R$ 1.129.153,04, referente à motivação exposta no item III deste Relatório de TCE. 
14. Com relação à atribuição de responsabilidade, entendo que esta deve ser imputada ao Senhor Rubens Merguizo Filho, uma vez que era o responsável pela gestão e prestação de contas dos recursos federais recebidos, e, no entanto, não tomou as providências para a devida comprovação e execução dos recursos."
Nesta Corte de Contas, após a realização de diligência ao FNDE, a fim de identificar os valores impugnados na categoria de "outros gêneros alimentícios", promoveu-se a citação solidária do Sr. Rubens Merguizo Filho e do município de Mairinque/SP quanto à utilização dos recursos do PNAE/2014 no pagamento de "outros gêneros não alimentícios"' - serviços de mão de obra, no montante de R$ 399.861,88, em descumprimento ao art. 18 da Resolução CD/FNDE 26/2013, bem como promovida, também, a citação apenas do Sr. Rubens Merguizo Filho, pela realização de pagamentos não relacionados na "Relação de Pagamentos", caracterizando a ocorrência de despesas não comprovadas, no montante de R$ 729.240,27, contrariando o §1º, art. 45, da referida resolução.
Devidamente citados, os responsáveis apresentaram alegações de defesa, peças 68-70.
A Secretaria de Controle Externo de Tomada de Contas Especial (Secex-TCE) concluiu que as alegações de defesa apresentadas devem ser rejeitadas, por não terem logrado demonstrar a boa e regular aplicação dos recursos federais recebidos, com condenação dos responsáveis em débito (peças 74-76) .
Propôs, preliminarmente, antes da decisão final, fixar novo e improrrogável prazo ao município de Mairinque/SP para o recolhimento da dívida e rejeitar as alegações de defesa apresentadas. 
O Ministério Público junto a este Tribunal, representado pelo procurador Sérgio Ricardo Costa Caribé, manifestou-se de acordo com a proposta da unidade instrutiva de fixar novo prazo para o município recolher a dívida, sugerindo, no entanto, que por ocasião do julgamento seja afastada a responsabilidade do Sr. Rubens Merguizo Filho pelo débito objeto da citação solidária com o município, sem prejuízo de aplicar-lhe multa fundamentada no art. 58 da Lei 8.443/1992, consoante ponderações reproduzidas no relatório precedente[footnoteRef:6]. [6:  Peça 58.] 
II
Concordo com a análise empreendida pela Secex-TCE, a qual adoto como fundamento para minhas razões de decidir, sem prejuízo de complementar o exame com as considerações abaixo.
As alegações apresentadas pelo Sr. Rubens Merguizo Filho e pelo município, representado pelo prefeito em exercício, não lograram demonstrar a boa e regular aplicação dos recursos federais recebidos por meio do Programa Nacional de Alimentação Escolar, no exercício de 2014, pelo município de Mairinque/SP.
Em relação ao argumento do município de que haveria prejuízo ao contraditório em face da apreensão dos documentos relativos à avença em decorrência de decisão judicial, como mencionado pelo Ministério Público de Contas, o ente federado não demonstrou sequer que "tentou obter cópias da documentação atinente ao PNAE/2014 porventura apreendida na operação, já que não juntou aos autos qualquer evidência nesse sentido"[footnoteRef:7].  [7:  Peça 77, p. 1-2.] 
No que diz respeito à utilização dos recursos do PNAE/2014 no pagamento de "outros gêneros não alimentícios", no montante de R$ 399.861,88, é importante ressaltar que o art. 18 da Resolução/CD/FNDE 26/2013 vincula a utilização de recursos repassados pelo FNDE no âmbito do PNAE à aquisição de gêneros alimentícios:
"Art. 18 Os recursos financeiros repassados pelo FNDE no âmbito do PNAE serão utilizados exclusivamente na aquisição de gêneros alimentícios.
Parágrafo único. A aquisição de qualquer item ou serviço, com exceção dos gêneros alimentícios, deverá estar desvinculada do processo de compra do PNAE."
Acertada, assim, a análise da unidade instrutiva no sentido de que embora o Sr. Rubens Merguizo Filho alegue que a designação "mão de obra", constante das notas fiscais, tratava-se de fornecimento de alimentação escolar, o responsável não juntou aos autos elementos que demonstrassem efetivamente qual teria sido a participação do item "gêneros alimentícios" (despesa elegível do PNAE) no valor total referente ao contrato de fornecimento de refeições prontas, o que poderia reduzir o valor do débito que lhe está sendo imputado.
Quanto à outra irregularidade, imputada exclusivamente ao Sr. Rubens Merguizo Filho, o responsável também não apresentou documentos para comprovar a regularidade das despesas relacionadas aos débitos registrados no extrato bancário, que não foram identificadas na relação de pagamentos, no montante de R$ 729.240,27.
O responsável, apesar de requerer que fossem ouvidos nos autos "os secretários de Finanças e de Educação que trabalhavam no município em 2014", não apresentou documentos relativos à delegação de competência para a gestão dos recursos, nem outras razões objetivas que indicassem a responsabilidade desses agentes pelo dano ao erário em questão.
Nesse contexto, acolho a proposta da Secex-TCE, à qual anuiu o MP/TCU, no sentido de rejeitar as alegações de defesa apresentadas e conceder novo e improrrogável prazo para que o município de Mairinque/SP recolha o débito objeto de sua citação, deixando para momento posterior o julgamento de mérito do processo.
Diante do exposto, manifesto-me pela aprovação do acórdão que ora submeto à apreciação deste Colegiado. 
TCU, Sala das Sessões, em 10 de maio de 2022.
Weder de Oliveira 
Relator